【裁判字號】    88,上更(二),271
【裁判日期】    890111
【裁判案由】    偽造文書等
【裁判全文】
臺灣高等法院高雄分院刑事判決                八十八年度上更(二)字第二七一號
      上  訴人即
      自  訴  人  丙○○
      被      告  丁○○
      被      告  乙○○
      共      同
      選任辯護人  黃呈祿
右上訴人因被告等偽造文書等案件，不服臺灣高雄地方法院八十三年度自字第四０一
號中華民國八十三年八月二十二日第一審判決，提起上訴，經判決後由最高法院第二
次發回更審，本院判決如左：
      主      文
上訴駁回。
      理      由
一、本件自訴意旨略以：緣自訴人丙○○與訴外人戴江泉係多年好友，於民國八十二
    年十一月二十三日下午某時，戴江泉向自訴人丙○○詐稱：其妻李秀鑾所開設之
    鴻蘭企業股份有限甲司（以下簡稱鴻蘭甲司），經營國際貿易，需開發國內即期
    信用狀及進口遠期信用狀，欲向第一商業銀行股份有限甲司（以下簡稱第一銀行
    ）借款，邀請自訴人為借款之連帶保證人，自訴人乃於上揭時日，與戴江泉同往
    高雄市左營區○○○路四一一號第一銀行左營分行辦理保證手續，該銀行承辦人
    即被告丁○○隨即交付自訴人空白之第一銀行保證書、約定書及進口遠期信用狀
    借款契約等三張書狀，請求自訴人簽名，自訴人不疑有他，僅在上開書狀及借款
    契約上簽名，被告丁○○與戴江泉二人以借款額度尚未確定，要求自訴人在保證
    金額欄預留空白，俟該甲司借款金額確定後自訴人再行填寫並蓋章，換言之，於
    當時自訴人尚未完成連帶保證手續，合先敘明。詎於民國八十三年四月及五月中
    旬，自訴人忽接獲第一銀行左營分行便函，請求自訴人清償上揭甲司向該銀行借
    款新台幣（下同）九百九十五萬元及美金十六萬三千八百元之保證債務，有該銀
    行八十三年四月十二日、五月十一日一左字第二０一三號第一００九號函可稽。
    自訴人接獲上揭便函後，即往第一銀行左營分行請求該銀行承辦主管即被告乙○○出示鴻蘭甲司有關借款之證據，以及自訴人簽名之上揭書狀，惟乙○○初不肯
    出示全部證件，經自訴人再三請求，乙○○始命丁○○提出書狀影本，案經自訴
    人發覺該保證書上保證金額偽填為貳仟萬元，在進口遠期信用狀借款契約書上保
    證金額偽填美金拾萬元，日期偽填為八十二年十二月十一日，且均蓋有偽造之
    自訴人印章，有該書狀三件可按。又自訴人並未在鴻蘭甲司委任開發國內即期信
    用狀，契約書上連帶保證人欄簽名蓋章，李秀鑾、戴江泉二人竟於八十二年十一
    月二十五日共同偽造自訴人之簽名及蓋章，並偽填保證金額為壹仟萬元，有該偽
    造之契約書影本可憑，上揭保證書內保證金額貳仟萬元，以及進口遠期信用狀借
    款契約上保證金額美金拾萬元，與委任開發國內即期信用狀契約上保證金額壹
    仟萬元均係同一手筆，並非自訴人所填寫，係出於偽造者。又查，李秀鑾及戴江
    泉於民國八十二年十一月二十六日竟共同偽造自訴人丙○○之簽名及印章為連帶
    保證人，書立借據二張持向第一銀行借款，共計玖佰玖拾伍萬元，有借款影本二
    張可證，其距自訴人於八十二年十一月二十三日在第一銀行，於書狀上簽名僅三
    日後，顯見該被告早已知悉借款總額，竟於當日請求自訴人在上揭保證書及進口
    遠期信用狀借款契約書有關保證金額欄預留空白，藉以被告等偽填貳仟萬元及美
    金拾萬元之目的，被告等偽造文書之犯行堪以認定。按自訴人丙○○並非鴻蘭
    甲司之股東，亦非戴江泉、李秀鑾之親戚，豈願為該甲司連帶保證金額達仟萬
    元及美金拾萬元，自訴人於上揭時地將簽名後未填寫保證金額之書狀交付被告
    丁○○，且該貸款由丁○○之主管即知情之被告乙○○核准，有上揭借據兩張可
    稽，戴江泉、李秀鑾與被告丁○○、乙○○等四人偽造自訴人之印章及偽造上揭
    書狀足以生損害於自訴人及該銀行，其犯罪有犯意聯絡及行為之分擔，請以共同
    正犯論。末查，戴江泉、李秀鑾與被告丁○○、乙○○等共同施用詐術，使自訴
    人於民國八十二年十一月二十三日在空白書狀上簽名，並由彼等偽造文書及以空
    頭支票兩張持向第一銀行騙借玖佰玖拾伍萬元及美金壹拾陸萬仟捌佰元，施用
    詐術使自訴人負擔是項保證債務，而戴江泉、李秀鑾等於八十三年一月二十五日
    即宣告倒閉，逃匿無，先後僅兩個月時間，彼等行使偽造文書及以空頭支票持
    以騙借現款之犯行，彰彰明甚，因認被告丁○○、乙○○等二人均涉犯刑法第二
    百十條、第二百十三條、第二百十四條、第二百十六條以及同法第三百三十九條
    第一項之罪嫌云云。
二、自訴人認被告丁○○、乙○○兩人均涉有上述犯行，係以：自訴人僅在上開保證
    書上之「連帶保證人欄」、「對保簽章欄」，約定書上之「立約定書人欄」、「
    對保簽名及蓋章欄」、進口遠期信用狀借款契約上之「連帶保證人欄」及印鑑卡
    上之「姓名欄」上簽名，惟因簽名當時之保證金額尚未確定，故自訴人並未蓋章
    ，嗣案外人戴江泉、李秀鑾二人竟偽刻自訴人印章，與被告丁○○、乙○○勾串
    共謀，於前開保證書等文件上盜蓋上開偽刻之印章，復偽造委任開發國內即期信
    用狀契約及面額各為「八百萬元」及「一百九十五萬元」之借據二張，持向第一
    銀行貸款，致使自訴人應擔負「連帶保證人」責任之損害，並提出上述保證書、
    約定書、契約書及借據（均為影本）為憑，為其論據。
三、訊據被告丁○○、乙○○二人均堅決否認有右開犯行，被告丁○○辯稱：上述保
    證書及進口遠期信用狀借款契約均由伊填載保證金額後由自訴人審認無訛簽名蓋
    章，另前揭約定書及印鑑卡亦係自訴人同時簽名蓋章；而另外之借據二紙及委任
    開發國內即期信用狀契約，係由戴江泉送至銀行，均已有自訴人之印文，伊核對
印文與留存於銀行之印鑑卡之印文相符，即依作業程序辦理。伊和載江泉、自訴
    人均本不相識，何必幫助載江泉以偽造文書方式去對保。本件辦理貸款、保證均
    依照規定辦理，伊沒有偽造文書及詐欺取財云云，另被告乙○○亦辯稱：伊係第
    一銀行左營分行之副理，是貸款部門之主管，但貸款作業另有經辦（承辦人）負
    責，伊對於貸款業務僅負書面之審核，伊認自訴人丙○○留存於銀行內之印文與
    其他借據等文件上之印文相同，伊只要審核有無對保及蓋章，其他授權經辦處理
    ，核對印鑑卡之印文，亦由經辦核對，只要符合程序規定，即依放款規定核發，
    自無何罪責可言云云。經查：
（一）自訴人與案外人戴江泉係多年好友，雙方有金錢往來關係，已據彼等陳明在卷
    。（本院八十三年度上訴字第二八一三號卷第五十二頁、九十五頁背面）。且於
    八十二年十二月間，戴江泉之妻李秀鑾名義所開設之鴻蘭甲司（按該甲司名義上
    雖係李秀鑾名義，實際上是由戴江泉負責經營）向迪和股份有限甲司（以下簡稱
    迪和甲司）購買鐵圈，戴江泉亦出面邀請自訴人丙○○提供座落嘉義市○○○段
    二五三地號之土地一筆，設定總金額七百萬元之抵押權，另與戴江泉等人共同簽
    發面額九百二十六萬元之本票一紙交予迪和甲司，作為買賣價金之擔保等情，已
    據證人即迪和甲司職員高瑞陽到庭證述甚詳（見本院第二八一三號卷第一七九頁
    至一八０頁），並有迪和甲司提出之授權書，本票及買賣契約書在卷可按，復有
    本院前審向嘉義市地政事務所調取之前開土地設定抵押權之相關資料足憑（附於
    同上卷第一二七頁至一三九頁），質之自訴人及證人戴江泉對於上情又供承非虛
    （同上卷第一五一頁背面、一八０頁背面），足見自訴人丙○○與證人戴江泉雙
    方關係之密切，及自訴人對戴江泉之信任。因此自訴人陳述稱其非載江泉之親戚
    ，亦非鴻蘭甲司股東，不可能擔任鴻蘭甲司之保證人一節，即與事實不符，自不
    足採。
（二）又自訴人丙○○於八十二年十一月間，同意為鴻蘭甲司向第一銀行左營分行貸
    借款項作保，並於八十二年十一月二十三日隨同戴江泉前往該銀行對保，及上述
    保證書、約定書、進口遠期信用狀借款契約與留存於該銀行之印鑑卡上之「丙○○」署押，均係由自訴人丙○○親自簽名於其上各節，迭據自訴人丙○○陳明無
    異，雖自訴人又陳稱：上開保證書及借款契約於簽名時均係空白云云，惟上情為
    被告丁○○所堅決否認。查自訴人既於上開文件上親自簽名，則其在簽名之前，
    理當對於該文件之內容詳予瞭解及原留空白待填之保證金額、存續期間等重要事
    項記載明確後，始肯簽署其名，焉有於未記載前開重要事項即簽名之理﹖是自訴
    人前開所陳，尚與常情有悖。
（三）卷附之上述保證書、約定書、個人資料表、進口遠期信用狀借款契約，委任開
    發國內即期信用狀契約及借據二張上之「丙○○」印文，與印鑑卡上之「丙○○
    」印文，均係同一顆印章所蓋一節，已據法務部調查局鑑定明確，此有該局八十
    六年四月一日陸(二)00000000號鑑定通知書附於本院上更(一)字第三０九
    號卷可稽，復經自訴人丙○○，自訴人代理人，被告丁○○、乙○○及證人戴江
    泉供承上述印文係同一顆印章所蓋用等語在卷（見本院第二八一三號卷第一五二
    頁背面、第九十七頁、第一八一頁）。另前揭「委任開發國內即期信用狀契約」
    、「借據二張」上丙○○之署押，與上述自訴人自承為其親自簽名於「保證書」
    、「約定書」、「進口遠期信用狀借款契約」及「印鑑卡」上之丙○○之署押，
    依肉眼觀察，顯然即可看出非同一人之筆跡。而經本院質之證人戴江泉供稱：委
    任開發國內即期信用狀契約，借據上之丙○○署押係伊代為簽署云云（見本院同
    上卷第九十六頁背面），另經原審法院命被告丁○○、乙○○二人當庭書寫「丙○○」之簽名，經詳予比對結果，其二人之「丙○○」之簽名字跡，與「委任開
    發國內即期信用狀契約」、「借據二張」上之「丙○○」簽名字跡不同，有被告
    等二人書寫之字跡二張在卷可憑（見原審卷第四七、四八頁）。是上開印鑑卡等
    文件上之自訴人「丙○○」簽名多枚，均非被告二人所簽寫，而各文件上之自訴
    人之印文又全部相符合，均係由同一顆印章所蓋用無訛。又自訴人既親自於上開
    保證書等文件上簽名，業如前述，因簽名之效力與印鑑（文）之效力相同，自訴
    人當有為保證人之意思表示，亦即其為保證之行為已生效力。縱使自訴人辯稱伊
    簽名時尚未記載保證金額云云屬實，惟自訴人既明知尚未填載金額，仍願意簽名
    於保證書等文件上，表示其同意或授權該金額由他人填載，自不得於事後再諉稱
    未經其同意或授權云云，自訴人自應就其簽名負責，更何況自訴人並無積極證據
    足以證明他人所填載之金額超過其授權範圍，或自訴人確曾向被告陳述其同意保
    證之金額為何（亦即自訴人根本沒有限制保證金額為何）？被告二人若有誤信戴
    江泉之言語，而認自訴人願意擔任保證人，其二人所為之放款行為，亦不觸犯偽
    造文書等罪責。又上述各文件上之『丙○○』簽名既均非被告所書寫，而其上之
    自訴人印文又同一，已如前述。而按銀行業者於客戶設定印鑑卡後，其辯別客戶
    之方式在習慣上係認印文（核對印文是否相符），而不管是否本人親自前來辦理
    手續（對保除外），此乃眾所週知之事。因此，只要自訴人之印鑑章與印鑑卡上
    之印文相符，即推定自訴人同意為此意思表示或行為（例如提款、簽發借據、本
    票等），而上述各文件上之自訴人印文與印鑑卡上之印文相符，自應認定自訴人
    有為上述保證等行為，除非自訴人能證明其印章係被告所偽造、或被告與戴江泉
    有勾結向銀行詐財之情事，否則被告乙○○（副理）於書面審查上述文件之自訴
    人印文與印鑑卡上之印文相符後，即同意依約放款，並無疏失或不當之處。
（四）前開「委任開發國內即期信用狀契約」之金額欄內之「壹仟萬元」及存續期間
    欄內之「年11.月日」係第一銀行左營分行徵信職員吳吉生所填載，已據其供
    認無訛，並有其書寫之字跡在卷可資比對（見本院同上卷第六一頁背面），據其
    又供稱：委任開發國內即期信用狀契約後面所有資料（指立約人，連帶保證人欄
    部分）是戴江泉寫的，且同時就蓋章，因為當時已與戴江泉講好金額，所以我就
    先填寫好金額，再交給戴江泉填寫後面的資料」云云，有其供述筆錄在卷可憑（
    同上卷第六十二頁）。上開金額、日期並非被告二人所填寫，而其餘資料又係戴
    江泉所填寫，若證人吳吉生有誤信戴江泉之言語，而填寫上述文字，亦應由戴江
    泉負責，更與被告二人無干。
（五）證人戴江泉於本院八十四年二月二十日前審調查時先證稱：「鴻蘭甲司是我在
    經營，但用我太太名義」「我當時是向丙○○說鴻蘭甲司經營國際貿易，需要開
    發國內即期信用狀及進口遠期信用狀，請他同意擔任連帶保證人，以便鴻蘭甲司
    借款，當時丙○○有同意，詳細金額是國內即期信用狀台幣一千萬元，遠期信用
    狀約台幣六百多萬元，：：：這是當時與丙○○所談的（保證）金額。丙○○有
    與我一起到第一商銀辦理對保手續」、「保證書及約定書都是丙○○當場在銀行
    簽名蓋章的，保證書上的「二千萬元」是銀行職員寫的，是先寫「二千萬元」之
    後，丙○○才在上面簽名蓋章。進口遠期信用狀借款契約後面（丙○○）的簽名
    蓋章是丙○○親自簽名蓋章，「美金三十萬元」及日期係銀行職員寫的，是先寫
    金額之後丙○○才簽名蓋章，委任開發國內即期信用狀後面的「丙○○」是我簽
    的及蓋章，前面的金額是銀行職員寫的，這份的日期與其他的日期不同，丙○○
    的印章是他交給我的，因丙○○已由行員對保過，而且已留有印鑑卡，所以以後
    不必他再親自去，祇需印鑑相同即可」、「對保之後，徵得丙○○同意，就把印
    鑑章留在我這裡，以便我辦理借款手續，借據上「丙○○」名字也是我簽的及蓋
    章」云云（見本院第二八一三號卷九十六、九十七頁），然其於本院前審八十四
    年六月十二日調查時又證稱：「丙○○的印章是我自己去刻的，是於八十二年十
    月間到台南市○○路一刻印店刻的，我刻這個章丙○○不知道」、「保證書及約
    定書那些資料上的印章是我蓋的，因對保那天，丙○○有去銀行，但他看資料沒
    填好，就先簽名，但沒蓋章，說「等金額填寫完後，我再蓋章」，「對保時丙○○有去，但丙○○只有在印鑑卡上簽名，並無蓋章，是隔天我去時一起蓋章的」
    云云（見同上卷第一八０頁背面、一八一頁、一八二頁），又證人戴江泉於其被
    訴偽造文書等一案（本院八十四年度上訴字第五七一號）調查時或供稱：「我並
    沒有偽刻（丙○○）印章，向第一銀行借款是事實，丙○○擔任保證人亦為事實
    」、「對保時（金額）就已確定，對保時，他（指丙○○）的印章就交給我」云
    云（見該案原審卷第十四頁及本院八十四年三月六日訊問筆錄），或供稱：「向
    一銀借款，我有向自訴人說，並告訴他說要刻一個印章蓋在申請書上，所以我去
    刻一個印章，經核准後，我通知他南下作保，但當時尚未確定金額，所以他只在
    約定書、保證書、進口遠期信用狀借款契約書及銀行印鑑卡簽名，而未蓋章，等
    金額確定後他再南下蓋章，：：：這個印章丙○○並未同意我刻，他只同意作保
    ：：：」云云（見同上案本院八十四年五月十一日訊問筆錄），據上以觀，證人
    戴江泉對於上訴人丙○○於八十二年十一月二十三日至第一銀行左營分行對保簽
    名之同時，有無同時蓋章﹖簽名時保證金額已否確定填載？以及蓋在前開借據，
    委任開發國內即期信用狀契約之「丙○○」印文之印章，係自訴人丙○○於對保
    後留予戴江泉使用，或係事前自訴人同意戴江泉刻用，抑或戴江泉於八十二年十
    月間即予盜刻等各節，前後陳述不一，且反覆不定。惟查：(1)自訴人同意為鴻蘭
    甲司向第一銀行左營分行借款作保，且自訴人與戴江泉已於八十二年十一月二十
    三日前往上開銀行對保，及自訴人已在前開保證書、約定書、進口遠期信用狀借
    款契約及印鑑卡上親自簽名，前已言及，自訴人既同意作保，則證人戴江泉自無
    於八十二年十月間於對保前，另行偽刻自訴人印章之必要，其理至為淺顯。況自
    訴人既同意為本件借款之保證人，並一起前往對保，定會帶印章前往銀行（自
    訴人亦稱其有帶印章前往），戴江泉又如何可預見自訴人因借款金額空白而不
    願在借款文件上蓋章之情況發生（自訴人所主張之事實），而於八十二年十月間
    預為偽刻印章備用﹖(2)自訴人既在前開文件上簽名，且已瞭解簽名係為作保，若
    非作保金額已明確，且為其所同意，即係其信任戴江泉，授權戴江泉處理，徵之
    證人即戴江泉之妻李秀鑾（鴻蘭甲司名義負責人）證述：「我雖是甲司負責人，
    但只是人頭（即形式上之負責人之意），至於我先生去找丙○○做保證人的事，
    我不清楚，但後來我先生從銀行回來說，丙○○願作保的金額國內台幣一千萬元
    ，國外美金三十萬元：：：」云云（見本院第二八一三號卷第六０頁背面）之情
    以觀，亦可見一斑。(3)證人戴江泉所書立之上開二張借據，面額分別為八百萬元
    及一百九十五萬元，共計九百九十五萬元，雖超過自訴人代理人於原審所陳：「
    當初口頭上約定之保證金額為七、八百萬元」云云（見原審卷第四十六頁反面）
    ，惟參酌自訴人於隔月即八十二年十二月間，猶提供前揭土地為鴻蘭甲司向迪和
    甲司購貨之擔保（設定總金額為七百萬元之抵押權），並另與戴江泉等人共同簽
    發面額九百二十六萬元之本票交予迪和甲司，均足見自訴人為鴻蘭甲司作保之金
    額，非在七、八百萬元之下不可。(4)退步言之，苟自訴人於上述文件上簽名之時
    ，並未同時蓋章，惟其既已同意作保，並自嘉義前來高雄隨同證人戴江泉至銀行
    對保，則被告丁○○主觀上當認定自訴人同意作保無異，另據證人戴江泉證述：
    「我去貸款之前，並不認識丁○○、乙○○，辦理本件貸款並無給他們二人任何
    好處」、「他們是否知道這不是丙○○的印章，我不瞭解」云云（見本院第二八
    一三號卷第一八三頁、及背面），則縱使當時保證金額未確定，自訴人先行簽名
    尚未蓋章，而事後戴江泉再取自訴人之印章補蓋，亦查無確切證據足資證明被告
    丁○○與證人戴江泉或李秀鑾間，有詐欺取財及偽造文書之犯意聯絡。(6)被告乙○○係前開銀行之副理，對於貸款業務，僅為書面之審核，查上述文件內丙○○
    之印文均相吻合，且申請貸款文件亦齊全，則被告乙○○據予核准貸放，自無不
    合。綜上，縱認借款文件上自訴人之印章為戴江泉所刻，亦難為被告等偽造文書
    不利之證據。
（六）又查自訴人係於八十三年四月及五月中旬，先後接獲第一商業銀行左營分行
    4.12.一左字第二０一三號及5.11.一左字第一００九號簡便行文表，請求自訴人
    清償鴻蘭甲司向該銀行借款九百九十五萬元及美金十六萬三千八百元之保證債務
    ，乃對該銀行左營分行乙○○、丁○○及李秀鑾、戴江泉等四人提起本件自訴，
    其目的在免除其連帶保證人之責任，此有自訴狀在卷可稽。然查自訴人與戴江泉
    是多年好友，雙方有金錢往來關係，已如前述，故戴江泉始有請求自訴人為其妻
    之鴻蘭甲司保證之舉，衡之常情，戴江泉請求自訴人為鴻蘭甲司作保，彼此間對
    於保證金額之範圍，必有所溝通，自訴人始願由其住處即嘉義市南下高雄市，由
    戴江泉陪同前往第一銀行左營分行辦理對保手續，則自訴人指稱：丁○○與戴江
    泉二人以借款額度尚未確定，要求自訴人在保證金額欄預留空白，俟該甲司借款
    金額確定後，自訴人再行填寫並蓋章云云，顯與常情有違，自難採信。又查自訴
    人除於八十二年十一月二十三日為鴻蘭甲司向第一銀行左營分行借款之連帶保證
    人外，又於同年十二月二十八日，鴻蘭甲司向迪和甲司購買鐵圈時，亦應戴江泉
    邀請提供其座落嘉義市○○○段二五三號之土地一筆，設定總金額七百萬之抵押
    權，另與戴江泉等人共同簽發金額九百廿六萬元之本票一紙交予迪和甲司，作為
    買賣價金之擔保等情，已如前述，足見自訴人與戴江泉間關係密切，否則自訴人
    豈有一再為其作保。依彼等間之友誼，自訴人既願至第一銀行左營分行作保，並
    於保證書、約定書及進口遠期信用狀借款契約書上簽名擔任連帶保證人，則戴江
    泉於本件委任開發國內即期信用狀契約及借據上連帶保證人欄，自行簽寫自訴人
    之署押及蓋上「丙○○」印章之印文，乃戴江泉未於實際借款時再度知會自訴人
    ，而便宜行事，難認被告二人知戴江泉前開擅自填蓋之行為。從而戴江泉於本院
    八十三年度上訴字第二八一三號被告丁○○、乙○○被訴偽造文書等案件中之本
    院八十四年二月廿日調查時所證述：「鴻蘭甲司是我在經營，但用我太太名義」
    「我當時是向丙○○說鴻蘭甲司經營國際貿易，需要開發國內即期信用狀及進口
    遠期信用狀，請他同意擔任連帶保證人，以便鴻蘭甲司借款，當時丙○○有同意
    ，詳細金額是國內即期信用狀台幣一千萬元，遠期信用狀約台幣六百多萬元，：
    ：：這是當時與丙○○所談的（保證）金額。丙○○有與我一起到第一商銀辦理
    對保手續」、「保證書及約定書都是丙○○當場在銀行簽名蓋章的，保證書上的
    「二千萬元」是銀行職員寫的，是先寫「二千萬元」之後，丙○○才在上面簽名
    蓋章。進口遠期信用狀借款契約後面（丙○○）的簽名蓋章是丙○○親自簽名蓋
    章，「美金三十萬元」及日期係銀行職員寫的，是先寫金額之後丙○○才簽名蓋
    章，委任開發國內即期信用狀後面的「丙○○」是我簽的及蓋章，前面的金額是
    銀行職員寫的，這份的日期與其他的日期不同，丙○○的印章是他交給我的，因
    丙○○已由行員對保過，而且已留有印鑑卡，所以以後不必他再親自去，祇需印
    鑑相同即可」、「對保之後，徵得丙○○同意，就把印鑑章留在我這裡，以便我
    辦理借款手續，借據上「丙○○」名字也是我簽的及蓋章」（見該卷第九六、九
    七頁）等情，應與事實相符。故其於本案原審及本院調查時所證述：委任開發國
    內即期信用狀契約及借據二紙上，自訴人之簽名及蓋印是我所為，但曾經得丙○○之同意，且對保時丙○○就將其印章交給我，並無偽造署押，偽刻自訴人印章
    蓋用之不法情事等情，應屬可採。嗣戴江泉於本院八十四年六月十二日調查程序
    之後始改稱：丙○○並未同意我刻他的印章，他只同意作保，等金額確定才蓋章
    等情，然查被告丁○○於本院調查中陳述：戴江泉與丙○○一起來銀行對保時，
    丙○○簽名時就已蓋章，他並沒有說先簽名，等金額確定再蓋章等語，亦如前述
    。按自訴人既於保證書、約定書及進口遠期信用狀契約書上簽名蓋章，為鴻蘭甲
    司之連帶保證人，雖事後戴江泉補送之委任開發國內即期信用狀契約及借據二紙
    上連帶保證人欄上「丙○○」名字非自訴人親自簽署，然其上之印章與自訴人對
    保之上述保證書、約定書、進口遠期信用狀契約書上之蓋章相同，足可認為自訴
    人已授權自訴人代為繕寫上開書類資料，難謂戴江泉有何偽造文書之犯行，至於
    戴江泉於本院嗣後改稱：「丙○○的印章是我自己去刻的，是於八十二年十月間
    到台南市○○路一刻印店刻的，我刻這個章丙○○不知道」、「保證書及約定書
    那些資料上的印章是我蓋的，因對保那天，丙○○有去銀行，但他看資料沒填好
    ，就先簽名，但沒蓋章，說「等金額填寫完後，我再蓋章」，「對保時丙○○有
    去，但丙○○只有在印鑑卡上簽名，並無蓋章，是隔天我去時一起蓋章的」云云
    （見本院第二八一三號卷第一八０頁背面、一八一頁、一八二頁），然查自訴人
    同意為鴻蘭甲司向第一銀行左營分行借款作保，且自訴人與戴江泉已於八十二年
    十一月二十三日前往上開銀行對保，及自訴人已在前開保證書、約定書、進口遠
    期信用狀借款契約及印鑑卡上親自簽名，前已言及，自訴人既同意作保，則證人
    戴江泉自無於八十二年十月間於對保前，另行偽刻自訴人印章之必要。又向銀行
    申請借款，經過徵信後，必於申請借款額度經核准後，始會通知借款人及保證人
    前往簽約，豈會發生借款金額不知而未填載之情形，若有未填載，馬上補填載即
    可，自訴人何需只署名不蓋章，自訴人此部分主張，已與常理不合。況自訴人既
    同意為本件借款之保證人，並一起前往對保，定會帶印章前往銀行（自訴人亦
    稱其有帶印章前往），戴江泉又如何可預見自訴人因借款金額空白而不願在借
    款文件上蓋章之情況發生（自訴人所主張之事實），而於八十二年十月間預為偽
    刻印章備用﹖故縱戴江泉有刻該印章於對保時使用，揆諸前開論述，亦係經自訴
    人同意刻章為本件借款保證之用，較符合事理。戴江泉前開所供伊未經自訴人之
    同意，偽刻自訴人之印章及私下蓋用自訴人印章對保之過程等情節，無非基於其
    與自訴人之情誼，為卸免自訴人之保證責任，自承刑責之行為，不無可能。本院
    八十六年度上更一字第三八０號戴江泉、李秀鑾偽造文書等案件，亦認定戴江泉
    係事後欲免除自訴人之保證責任，而故為不實之陳述以自攬刑責，其翻異前詞，
    不足採信，因而判決戴江泉、李秀鑾二人均無罪，此有該案判決附卷可稽。是戴
    江泉前述翻異之詞，尚不能作為不利於被告二人之認定。
（七）自訴人丙○○亦自承「印鑑卡上的簽名是我簽的。」（見原審卷第六十三頁背
    面），而按所謂印鑑卡，係指持有人蓋印於其上，以作為事後為法律行為之依據
    ，亦可知該印鑑卡之重要性，自訴人為商場中人，當知之甚詳。則自訴人既在印
    鑑卡上簽名，豈有不同時蓋章之理，反過來說，其既不願在印鑑卡上蓋章，又何
    必簽名其上﹖（銀行職員於將印鑑卡交由自訴人時，亦不可能僅由自訴人簽名其
    上後，於未蓋印鑑以前即予收回之理，因印鑑卡係專指蓋章於該卡片上而言），
    自訴人如未同意作保，又何需在該印鑑卡上簽名，自訴人於自訴狀內亦未提及印
    鑑卡之事（見八十三年六月十一日自訴狀），迄八十三年六月二十七日共同被告
    丁○○、乙○○之辯護人提出該印鑑卡後，始又稱「印章非當時蓋的」（見八十
    三年六月二十七日筆錄），惟如非於當時辦理保證手續時即已蓋好印鑑，銀行職
    員豈會收受該印鑑卡（僅簽名而未蓋章，即非屬印鑑卡，而應稱為簽名卡）﹖故
    自訴人所主張及戴江泉一度證稱自訴人未在印鑑卡上蓋章云云，自不足採。且依
    據該印鑑卡上之內容記載：「茲將本人使用於各種票據、借據及一切憑證之印鑑
    蓋於背面，並留存為據，同時聲明凡各種票據、借據及一切憑證上之印文與本留
    存印鑑相符，即生效力。」（見原審卷第三十二頁所附印鑑卡），因之，嗣後立
    具之其他文件如國內即期信用狀契約書、借據等，均無庸保證人丙○○再親自簽
    名蓋章或對保，只要自訴人之蓋章與其留存之印鑑相符即可核貸，換言之，國內
    即期信用狀契約書、借據上之簽名，縱令與印鑑卡上自訴人之簽名有所不同，亦
    不影響審核貸款之程序，故本件委任開發國內即期信用狀契約書、借據上之簽名
    ，依肉眼觀察其筆跡，與自訴人在印鑑卡及保證書上親自簽名之筆跡不同，固可
    認定，被告二人辯稱：其等審核貸款時，只核對自訴人委任開發國內即期信用狀
    契約書、借據上之印文與印鑑卡之印文是否同一，經核對同一，即予貸放，而未
    注意簽名有所不同等語，作業程序與該印鑑卡之約定內容並無相違背之處，應可
    採信，難認被告二人知戴江泉擅自簽蓋自訴人簽名及印章。
四、按犯罪事實應依證據認定之，無證據不得推定其犯罪事實，刑事訴訟法第一百五
    十四條定有明文，又認定不利於被告之事實，須依積極證據，苟積極證據不足為
    不利於被告之認定時，即應為有利於被告之認定，更不必有何有利之證據（最高
    法院三十年上字第八一六號判例參照）。綜上所述，被告二人當時為省營行庫之
    行員，與戴江泉於本件放款之前素不相識，戴江泉於本件申請放款時，亦無給被
    告二人任何好處，為戴江泉證承在卷（本院二八一三號卷第一八三頁正、背面）
    ，戴江泉亦係依正常程序申請放款，實無任何動機，足以說明被告二人願與戴江
    泉共謀坑害自訴人，被告二人為上述放款作業時，並無違法或有疏失之處，復查
    無積極證據足資證明被告二人與戴江泉有勾結而為偽造文書等情事，自訴人顯圖
    為解免其保證責任，而故為此訴訟甚明，其所持之論據，尚不能證明被告等有上
    述犯行，此外，復查無其他確切證據，足認被告等有何偽造文書等犯行，應認不
    能證明被告犯罪。
五、原審因而諭知被告等無罪之判決，核無不合，自訴人上訴意旨仍執陳詞，指摘原
    判決不當，非有理由，應予駁回。
據上論結，應依刑事訴訟法第三百六十八條，判決如主文。
中    華    民    國     八十九     年       一       月     十一   日
                              臺灣高等法院高雄分院刑事第七庭
                                  審判長法官  李文雄
                                        法官  黃憲文
                                        法官  王光照
右正本證明與原本無異。
自訴人如不服本判決，應於判決送達後十日內向本院提出上訴狀，其未述理由者並
應於提出上訴狀後十日內向本院補提理由書（應附繕本)。
                                      書記官  蘇恒仁
中    華    民    國     八十九     年       一       月     十三   日
                                                                  Ｊ


司法院資訊處製作；財團法人民間司法改革基金會備份。
